【裁判字號】    91,易,457
【裁判日期】    920818
【裁判案由】    詐欺
【裁判全文】
臺灣臺北地方法院刑事判決                          九十一年度易字第四五七號
    公  訴  人  臺灣臺北地方法院檢察署檢察官
    被      告  己○○  男  三.
    選任辯護人  黃啟逢律師
右列被告因詐欺案件，經檢察官提起公訴（九十一年度偵字第三一一七號），本院判
決如左：
    主  文
己○○無罪。
    理  由
一、公訴意旨略以：被告己○○與不詳姓名之女子合組詐欺集團，渠等均意圖為自己
    不法之所有，於民國九十年五月間，由該不詳女子先打電話予乙○○女士，謊稱
    張女中了大筆彩金，金額約新台幣（下同）五千萬元，並約張女至台北市○○路
    ○段二六五巷怡客咖啡店內和己○○碰面，並由己○○謊稱其係黃會長後先交付
    如附件一所示之以玉山銀行為付款行庫之支票兩張予張女，其後並持續以快遞等
    方式共交付如附件一所示之七張支票予張女，以取得張女之信任，並再陸續告知
    張女要由張女先付部份金額作保證金、付的保證金提高得獎金額也可以提高及黑
    道知道此大筆獎金的事要分紅等各種理由，使張女陷於錯誤，自九十年五月三日
    起，陸續匯款總計五千三百六十三萬元至如附件二所示之籃某指定的人頭戶內。
    因認被告涉犯刑法第三百三十九條第一項之詐欺罪嫌云云。
二、訊據被告己○○堅詞否認涉有任何詐欺罪嫌等語，辯稱：伊以駕駛計程車為業，
    印象中確曾幫一位姓王，年約三十歲左右之成年乘客寫過支票或送過信，至於支
    票上有驗出伊指紋可能係伊摸過該支票，而支票上之字跡伊無法確認是否為伊之
    筆跡，況九十年五月二十八日伊並未在台北，有當日要返監服刑之妻姊丙○○可
    證云云。
三、公訴人認被告涉有右揭之犯行，無非以（一）告訴人乙○○之指訴：被告即為拿
    支票給伊之黃會長。（二）台北銀行入戶電匯回條影本多張、被告詐騙用支票影
    本：證明告訴人確將金錢匯入被告所指定之帳戶。（三）內政部警政署刑事警察
    局鑑驗書：驗出被告之指紋留存於詐騙用之支票上。（四）傳真支票影本之便利
    商店，在被告住處不遠之處，為其論據。惟按「犯罪事實應依證據認定之，無證
    據不得推定其犯罪事實。」、「不能證明被告犯罪或其行為不罰者，應諭知無罪
    之判決。」，刑事訴訟法第一百五十四條及第三百零一條第一項分別定有明文。
    另「認定犯罪事實須依證據，是否可信更須參酌各方面之情形，尤不能以推測理
    想之詞，以為科刑判決之基礎。」，「認定犯罪事實所憑之證據，雖不以直接證
    據為限，然必須該項證據對於待證事實確能供證明之資料，始堪採取。」「犯罪
    事實之認定，倘證據是否真實尚欠明顯，自難以擬制推測之方法，為其判斷之基
    礎。」及「認定犯罪事實所憑之證據，雖不以直接證據為限，間接證據亦包括在
    內；然而無論直接或間接證據，其為訴訟之證明，須於通常一般之人均不致有所
    懷疑，而得確信其為真實之程度者，始得據為有罪之認定，倘其證明尚未達到此
    一程度，而有合理之懷疑存在時，事實審法院復己就其心證上理由予以闡述，敘
    明其如何無從為有罪之確信，因而為無罪之判決，尚不得任意指為違法。」，業
    據最高法院著有二十年上字第九五八號、二十二年上字第三六二二號、五十三年
    台上字第六五六號及七十六年台上字第四九八六號判例要旨可參，因此苟公訴人
    所舉之證據，倘不足讓一般人均認定以證明犯罪事實存在者，法院依法自應諭知
    無罪之判決。經查：
（一）告訴人於九十年五月二十八日中午某時，在台北市○○路○段二六五巷「怡客
      咖啡店」，與自稱為黃會長即黃坤正之成年男子見面，並由黃會長交付二張玉
      山銀行為付款人之支票（見偵查卷第八頁反面之警訊筆錄），而本案告訴人於
      被告遭查獲前只與自稱為黃會長之黃坤正見過一次面（見本院九十二年四月二
      十二日訊問筆錄第三頁），是告訴人與黃會長見過一次面後，直至九十一年二
      月八日下午二時五十分許，方在台北市政府警察局大安分局指認被告即是自稱
      黃坤正之人，衡其等初次見面與指認期間已逾八個月，是告訴人之指認，所憑
      為何，尚有疑問？且據告訴人乙○○於警訊指稱：拿支票給我是名叫黃坤正之
      黃會長，其自稱是臺南人，操台灣國語，但平時是說臺語、約四十歲左右、身
      高約一七０公分左右、小平頭、中等身材、長方形臉、沒帶眼鏡（見偵查卷第
      十頁警訊筆錄），然查，被告身高一百六十五公分、臉型屬方型，且未留小平
      頭，此有被告遭查獲後所拍攝之照片一張（見偵查卷第十八頁）及被告於八十
      二年度及八十五年度之檔案照片（見偵查卷第三十一頁、第三十二頁）可稽，
      足見，告訴人於被告未遭警查獲前，所為黃會長特徵之描述，與被告之外表特
      徵有所差異，從而，告訴人於被告遭查獲後，所為之指認，即有疑問？復經本
      院提訊證人即被告之妻姐丙○○證稱：伊於九十年五月二十八日下午要到地檢
      署報到執行未完之刑期，伊至同日下午二時三十分，都在位於台中市○○區○○路五十二之六十一號之家中，當日早上、中午用餐時間及伊要前往地檢署執
      行前均曾看見被告（見本院九十一年九月十日訊問筆錄第三頁、第四頁），若
      證人所述為真，被告斷不可能同時出現在台北市及台中市，而證人丙○○確實
      於九十年五月二十八日返監服刑，此有臺灣臺中女子監獄九十一年六月十一日
      中女監和總０九一０００一四七七號函可稽，是證人丙○○證稱九十年五月二
      十八日中午確曾見過被告數次，即非無據。據上，告訴人之指述顯有瑕疵，而
      證人丙○○之證述，亦非無據，自難憑告訴人有瑕疵之片面指述，認定被告即
      黃會長。
（二）至公訴人所憑有被告指紋留存之支票，係告訴人於九十年十一月五日以快遞方
      式所收受發票人黃英文、付款人華南商業銀行高雄分行、面額新臺幣一千萬元
      、票號ＧＣ0000000號、帳號00000000號之支票，固據告訴人
      指陳甚詳，而此確能證明被告曾有觸摸該支票，但被告係基於何原因而觸摸？
      厥為本案爭點。經查：被告供稱確曾有幫乘客寫過支票之經驗，但不知是否為
      本張等語，則依被告所辯，其可能為他人繕寫支票或代他人送信，而在支票上
      留下指紋等語，而徵之常情，被告為計程車駕駛，平日接觸乘客甚眾，若受乘
      客委託，亦非不可能，是被告前揭所辯，並非全然不可採。復依告訴人所指被
      告於九十年五月二十八日中午某時，在台北市○○路○段二六五巷怡客咖啡店
      ，親手交付被告二張玉山銀行為付款人之支票，果若上開二張支票，誠如告訴
      人所指為被告所親手交付，則所交付之支票，衡情，極有可能採獲被告之指紋
      ，然遍觀警偵全卷，未見相關之資料。據上，顯無證據足以證明告訴人所指之
      被告即是親手交付支票之黃會長。況告訴人所匯出款項高達五千多萬，未見有
      何證據足資證明進入被告或其相關人等之帳戶。從而，上開指紋鑑定僅足證明
      被告確曾觸摸上開支票，至被告是否與所謂詐欺集團有犯意之連絡，尚屬無法
      證明。
（三）告訴人主張應再勘驗九十年十一月五日，分別在台中市南屯區○○○街二八四
      號及同區○○○路一百號之便利商店，傳真支票之錄影帶，以究明被告之犯行
      一節。經傳訊證人即當時負責偵辦之小隊長甲○○證稱：上開錄影帶係小隊長
      戊○○與偵查員林清山前往調取，我退休後應該有將錄影帶交戊○○（見本院
      九十二年七月十五日訊問筆錄第三頁）；惟據證人即曾參與本案偵辦之小隊長
      丁○○證稱：伊曾問過戊○○，戊○○表示錄影帶不見了（見本院九十二年一
      月二十八日訊問筆錄第三頁、第四頁），復經本院向台北市政府警察局大安分
      局調取上開錄影帶，亦未能調獲，此有該局九十二年四月二日北市警安分刑字
      第０九二六一二八六二００號函附卷可參，是上開錄影帶既已無法調取，則本
      院自無法依告訴人之聲請勘驗錄影帶。況據甲○○證稱：嫌疑犯在兩家便利商
      店傳真支票給被害人，其中一家便利商店是一個男的，另外一家便利商店是一
      個女的。而錄影帶相當糢糊，且錄影帶是四方格且重複使用，所以經分局鑑識
      人員定格，其等之面貌仍無法辨識。又因為攝影機的角落所攝取的角度，只知
      道是男的或女的而已，我沒有辦法描述其體型。（見本院九十二年七月十五日
      訊問筆錄第二頁至第四頁），是告訴人主張本院再行勘驗上開錄影帶一節，既
      因錄影帶下落不明，無法勘驗，且上開錄影帶之內容亦據員警及鑑識員警勘驗
      無法確認嫌疑犯之體型，容貌，自無法據為被告不利之認定。至傳真之便利商
      店與被告之住居所相距不遠，與被告顯有地緣關係一節，按國內便利商店林立
      ，自難以被告之住所與便利商店均係在台中市南屯區，即遽謂被告即是傳真支
      票之人，併此敘明。
（四）又公訴人所據以提起公訴之台北銀行之入戶匯款回條及人頭戶頭，雖足以證明
      告訴人有將金錢匯入對造所指定之帳戶，但無法證明該些金錢為被告所得，而
      該些人頭戶亦據承辦員警清查過，未能查得相關稽證，此據證人甲○○證述甚
      詳，復有臺北市政府警察局大安分局偵辦乙○○被詐欺案偵查報告（見九十一
      年度警聲搜字第一七七號卷第三頁至第七頁）可參，而遍觀偵卷，亦未見有何
      相關證據，足資證明被告與人頭帳戶有何關連，自難僅憑上開台北銀行之入戶
      匯款回條及人頭戶頭，為被告不利之認定。至告訴人請求將支票之筆跡核對鑑
      定，及傳訊發票人黃英文（驗出被告指紋之支票），以究明被告是否另涉偽造
      有價證券一節，按被告自始即坦承曾幫第三人寫過支票，已見前述，是縱鑑驗
      之結果確係被告所繕寫，及黃英文到庭並證述確遭冒名，亦因無法證明被告有
      何主觀之犯意及與公訴人所指之詐欺集團，有何犯意連絡、行為之分擔，是本
      院認告訴人所為上揭之請求，應無必要，附此敘明。
（五）據上，本案自難僅憑告訴人之指述及被告留存在支票上指紋等物，即遽行認定
      被告涉有詐欺之犯行，其犯罪證據應有未足。
  綜右理由，公訴人所引證據，均不足證明被告有與不詳女子共組詐欺集團之犯行，
  則公訴人主張被告涉有共同詐欺之犯行，即屬無據，此外復查無其他積極之證據，
  足資證明被告涉有共同詐欺之犯行，本案既不能證明被告犯罪，依首揭說明，自應
  諭知被告無罪之判決。
據上論斷，應依刑事訴訟法第三百零一條第一項判決如主文。
本案經檢察官盧筱筠到庭執行職務
中      華      民      國    九十二    年      八      月    十八    日
                                      臺灣臺北地方法院刑事第六庭
                                          法  官 劉嶽承
右正本證明與原本無異。
如不服本判決，應於判決送達後十日內向本院提出上訴狀（應抄附繕本）。告訴人或
被害人如對於本判決不服者，應具備理由請求檢察官上訴，其上訴期間之計算係以檢
察官收受判決正本之日期為準。
                                          書記官 張耀鴻
中      華      民      國    九十二    年      八      月    十八    日


司法院資訊處製作；財團法人民間司法改革基金會備份。
